【裁判字號】    97,上易,760
【裁判日期】    970509
【裁判案由】    詐欺
【裁判全文】
台灣高等法院刑事判決                97年度上易字第760號
上  訴  人  台灣桃園地方法院檢察署檢察官
被      告  乙○○
上列上訴人因被告詐欺案件，不服台灣桃園地方法院九十六年度
易字第一二七二號，中華民國九十七年二月四日第一審判決（聲
請簡易判決處刑案號：台灣桃園地方法院檢察署九十六年度偵字
第一一六三號），提起上訴，本院判決如下：
    主  文
原判決撤銷。
乙○○幫助犯連續詐欺取財罪，處有期徒刑陸月，如易科罰金，
以銀元佰元即新台幣玖佰元折算壹日；減為有期徒刑月，如
易科罰金，以銀元佰元即新台幣玖佰元折算壹日。
    事  實
一、乙○○（原名「曾祥傳」，於民國九十一年一月七日改名）
    明知某真實姓名不詳之成年人，係基於意圖為自己不法所有
    之犯意，而以虛構事實詐欺他人，使該他人陷於錯誤匯款至
    人頭帳戶而提領款項之詐欺集團成員，竟基於幫助該成年人
    詐欺之不確定故意，於九十一年初某日，在甲○○（由原審
    另案判處洗錢罪刑確定）位於桃園縣楊梅鎮○○○路一九二
    巷五號五樓住處，以新台幣（下同）一千元之代價，向甲○
    ○購買甲○○設於中華郵政股份有限公司楊梅郵局存簿儲金
    帳戶（局號為000000-0號，帳號為000000-0號，匯款之帳號
    為00000000000000號，下稱系爭郵局帳戶）存摺、提款卡及
    語音轉帳密碼。得手後，旋將該存摺等物交予該成年人，供
    該成年人所屬詐欺集團成員，基於詐欺之概括犯意聯絡，連
    續於附表所示時間，以附表所示方式施用詐術，使如附表所
    示之人將款項匯入系爭郵局帳戶內。
二、案經甲○○告發台灣桃園地方法院檢察署檢察官偵查起訴。
    理  由
一、訊據被告乙○○矢口否認向甲○○購買系爭郵局帳戶之存摺
    等物供詐欺集團使用以詐欺取財犯行，辯稱：其曾經由一名
    為「阿正」者介紹而結識甲○○，九十一年四月十日，甲○
    ○以電話告知要至中壢謀職，但帶同幼童不便，要求其開車
    前往甲○○住處將彼載往中壢，之後便未再見過甲○○，不
    知何以彼竟指稱其向彼購買存摺等物；何況甲○○曾表示其
    係在九十一年十月間購買存摺等物，但被害人匯款係在九十
    一年二月間，亦見甲○○所述不實云云。
二、經查：
  (一)甲○○曾在九十一年初，將系爭郵局帳戶之存摺、提款卡及
    語音轉帳密碼以一千元價格出售予原名「曾祥傳」之被告等
    情，已據證人甲○○於九十四年五月九日彼所涉之台灣桃園
    地方法院九十四年度壢簡字第九０號案件中供述甚詳（見該
    卷影本第三一頁背面）；並於九十五年十月五日、九十六年
    一月十九日檢察官訊問時，以證人身分具結供證在卷（見偵
    字第一一六三號卷第四、五頁，他字第三七七號卷第七頁）
    。被告辯稱甲○○所指其購買存摺等物之時間為九十一年十
    月云云，核與卷內資料不符，不足憑採。再衡諸一般社會大
    眾所認知之經驗法則，倘交情不足，被告豈會自中壢住處特
    地開車前往楊梅將甲○○載往中壢謀職？足見甲○○對被告
    之指認應無誤認之可能。
  (二)被告原名「曾祥傳」，於九十一年一月七日始改名為「乙○
    ○」，業經本院當庭核對其戶口名簿查明無誤，其改名之時
    間適在甲○○指述其購買存摺等物之時間左右，改名之動機
    已不無可疑。至於被告雖辯稱其原任職南山人壽保險公司，
    改名之前早已使用「乙○○」之名云云，然據被告當庭提出
    其南山人壽保險公司業務員登錄證所載之發證日期係在九十
    一年九月二十七日，遠在其改名之後甚久，足見其該部分辯
    解亦與事實不符。
  (三)系爭郵局帳戶係甲○○所開立，其後某不詳詐欺集團成員向
    被害人蔡雨鈞、楊玉珍、方忠義、嚴憲堂及駱景賢施以詐術
    後，即指示被害人等將款項匯入系爭郵局帳戶之如附表所示
    之詐欺情事，已據被害人蔡雨鈞、楊玉珍、方忠義、嚴憲堂
    、駱景賢分別於警詢陳述遭詐騙之情節甚詳，並有系爭郵局
    帳戶之開戶基本資料、客戶歷史交易清單及郵政國內匯款執
    據等件（均影本）在卷（見台灣台中地方法院檢察署偵字第
    一一０六七號偵查卷）可稽。彼等所為陳述，固未能直接指
    認被告即係提供系爭郵局帳戶之存摺等物者，但仍堪作為證
    人甲○○上開偵查時證詞之補強證據。
  (四)再查，現今社會所存之詐欺集團，均係利用購得之人頭帳戶
    ，令被詐欺之人將款項匯入該人頭帳戶，以避免被追及，此
    已為一般社會大眾所週知。被告向甲○○購買系爭郵局帳戶
    之存摺等物，自難諉為不知用途。惟本件並無其他積極事證
    足證被告自行使用所購得之存摺等物從事詐欺被害人等之犯
    行，依罪疑唯輕之原則，應認定被告係為幫助另一不詳姓名
    之成年人從事詐欺取財之行為而為本件犯行。
    綜上，被告有幫助詐欺取財犯行，事證明確，堪予認定，應
    依法論科。
三、原審未詳予論究，徒以證人甲○○於偵查中之供述前後未盡
    一致，不足憑採，即率為被告無罪之諭知，顯有未洽。檢察
    官以被告有向甲○○購買系爭郵局帳戶之存摺等物幫助詐欺
    取財，提起上訴，指摘原判決不當，為有理由，應由本院將
    原判決予以撤銷改判。
四、按被告行為後，刑法業於九十四年二月二日修正公布，並自
    九十五年七月一日施行（以下依此為基準，分別稱為修正前
    、修正後刑法），比較修正前後之規定而為有利被告之適用
    時，應就罪刑有關之共犯、未遂犯、想像競合犯、牽連犯、
    連續犯、結合犯，以及累犯加重、自首減輕暨其他法定加減
    原因（如身分加減）與加減例等一切情形，綜其全部罪刑之
    結果而為比較，並為整體之適用，不能割裂而分別適用有利
    之條文。查：修正後刑法第三十條「幫助他人實行犯罪行
    為者，為幫助犯。雖他人不知幫助之情者，亦同。幫助犯之
    處罰，得按正犯之刑減輕之」，與修正前刑法第三十條「幫
    助他人犯罪者，為從犯。雖他人不知幫助之情者，亦同。從
    犯之處罰，得按正犯之刑減輕之。」之規定，雖於文字上有
    所修正，其處罰效果則無不同。刑法第三百三十九條第一
    項之詐欺取財罪，法定刑為五年以下有期徒刑、拘役或科或
    併科一千元以下罰金，其中罰金刑部分，依刑法施行法第一
    條之一規定：「中華民國九十四年一月七日刑法修正施行後
    ，刑法分則編所定罰金之貨幣單位為新台幣。九十四年一月
    七日刑法修正時，刑法分則編未修正之條文定有罰金者，自
    九十四年一月七日刑法修正施行後，就其所定數額提高為三
    十倍。但七十二年六月二十六日至九十四年一月七日新增或
    修正之條文，就其所定數額提高為三倍」；另刑法第三十三
    條第五款修正為：「主刑之種類如下：五、罰金：新台幣一
    千元以上，以百元計算之。」，於九十五年七月一日刑法修
    正施行後，固應依刑法施行法第一條之一規定，改以新台幣
    計算罰金數額，且提高罰金數額至三十倍，所得科處之罰金
    刑最高為新台幣三萬元、最低為新台幣一千元。然依被告行
    為時之罰金罰鍰提高標準條例第一條前段規定之提高倍數十
    倍及修正前刑法第三十三條第五款規定之罰金最低額銀元一
    元計算，該罪之罰金刑最高為銀元一萬元，最低為銀元十元
    ，經依現行法規所定貨幣單位折算新台幣條例予以折算後，
    最高額雖同為新台幣三萬元，然最低額為新台幣三十元。是
    以，比較上述修正前、後之刑法第三百三十九條第一項規定
    ，以修正前刑法較有利於被告。綜合全部罪刑之結果而為比
    較，應以修正前之刑法對被告有利；從而，本件應適用修正
    前之刑法即被告行為時之刑法論處。
五、核被告所為，係犯修正前刑法第三十條第一項、刑法第三百
    三十九條第一項之幫助詐欺取財罪。又被告係幫助他人犯罪
    ，爰依修正前之刑法第三十條第二項規定減輕其刑。被告僅
    有一幫助行為，幫助正犯所為附表所示之多次詐欺犯行，雖
    係正犯基於概括犯意所為，屬修正前刑法第五十六條所定之
    連續犯，仍僅論以一幫助犯行。爰審酌被告於本件犯行之前
    尚無前科，有本院被告前案紀錄表附卷可參，但其觀念偏差
    ，無視於現今詐欺集團猖獗，幫助取得人頭帳戶，且犯後未
    見悔意等犯罪之動機、目的、所生危害及犯後態度等一切情
    狀，量處其有期徒刑六月。又被告之犯罪在九十六年四月二
    十四日以前，且合於減刑條件，爰依減刑條例第二條第一項
    第三款之規定，減為有期徒刑三月。又刑法第四十一條第一
    項前段關於易科罰金之折算規定，依修正前刑法第四十一條
    第一項前段規定：「犯最重本刑為五年以下有期徒刑以下之
    刑之罪，而受六個月以下有期徒刑或拘役之宣告，因身體、
    教育、職業、家庭之關係或其他正當事由，執行顯有困難者
    ，得以一元以上三元以下折算一日，易科罰金」暨修正前之
    罰金罰鍰提高標準條例第二條「依刑法第四十一條易科罰金
    者，均就其原定數額提高為一百倍折算一日；法律所定罰金
    數額未依本條例提高倍數，或其處罰法條無罰金刑之規定者
    ，亦同」之規定，易科罰金之折算標準最高為銀元三百元，
    最低為銀元一百元，換算為新台幣後，最高為新台幣九百元
    ，最低為新台幣三百元折算一日。而修正後之刑法第四十一
    條第一項前段規定「犯最重本刑為五年以下有期徒刑以下之
    刑之罪，而受六個月以下有期徒刑或拘役之宣告者，得以新
    台幣一千元、二千元或三千元折算一日，易科罰金。」，比
    較修正前、後刑法關於易科罰金折算標準之規定，應以修正
    前刑法第四十一條第一項前段對被告有利，是併依該項規定
    諭知易科罰金之折算標準。
六、公訴意旨另以：被告尚有幫助該成年向甲○○以每一帳戶一
    千元至二千元不等之代價，購買甲○○所有之台灣中小企業
    銀行（帳號：00000000000號）、玉山銀行（帳號：0000000
    000000號）之存摺、提款卡及語音轉帳密碼，供做該年人所
    屬詐欺集團使用云云。然查，證人甲○○雖指稱彼曾將上開
    二帳戶售予被告等情，但除此之外，並無任何事證可資證明
    有何詐欺集團使用上開二帳戶詐欺之情事；則縱使被告曾向
    甲○○購買上開二帳戶，亦難認被告有提供予其他人使用以
    詐欺之幫助詐欺犯行。惟公訴意旨犯罪事實記載此部分與上
    開有罪之購買系爭郵局帳戶存摺等物部分係「連續」為之，
    依修正前刑法第五十六條所定連續犯之例，具有裁判上一罪
    之關係，故不另為無罪之諭知。
據上論斷，應依刑事訴訟法第三百六十九條第一項前段、第三百
六十四條、第二百九十九條第一項前段，刑法第二條第一項前段
，修正前刑法第三十條、第三百三十九條第一項、第四十一條第
一項前段，中華民國九十六年罪犯減刑條例第二條第一項第三款
、第七條、第九條，修正前罰金罰鍰提高標準條例第一條前段、
第二條，現行法規所定貨幣單位折算新台幣條例第二條，判決如
主文。
本案經檢察官黃全祿到庭執行職務。
中    華    民    國    97    年    5     月    9     日
                  刑事第二十庭審判長法  官  楊貴雄
                                    法  官  鄧振球
                                    法  官  林立華
以上正本證明與原本無異。
不得上訴。
                                    書記官  廖月女
中    華    民    國    97    年    5     月    9     日
附錄：本案論罪科刑法條全文
修正前刑法第339條第1項
意圖為自己或第三人不法之所有，以詐術使人將本人或第三人之
物交付者，處5年以下有期徒刑、拘役或科或併科1千元以下罰金
。
 附表：
┌───┬───┬───────┬─────────────┬────────┐
│編  號│被害人│第一次聯絡時間│匯款時間、金額（新台幣）  │匯款帳戶        │
├───┼───┼───────┼─────────────┼────────┤
│  1   │蔡雨鈞│91年2月24日見 │91年2月26日匯款1萬7030元、│甲○○系爭郵局帳│
│      │      │自由時信貸廣告│1萬3000元、同年月27日匯款 │戶              │
│      │      │，依廣告上電話│2萬7000元、3萬元、同年3月 │                │
│      │      │聯絡。        │7日、8日分別匯款1萬5000元 │                │
│      │      │              │、1萬元。                 │                │
├───┼───┼───────┼─────────────┼────────┤
│  2   │楊玉珍│91年2月20日見 │91年2月23日匯款1萬200元、 │甲○○系爭郵局帳│
│      │      │自由時報信貸廣│2萬元、1萬9000元。        │戶              │
│      │      │告，依廣告上電│                          │                │
│      │      │話聯絡。      │                          │                │
├───┼───┼───────┼─────────────┼────────┤
│  3   │方忠義│91年2月22日見 │91年2月22日匯款2萬7000元、│甲○○系爭郵局帳│
│      │      │百達信貸廣告，│8萬元、同年月23日匯款8萬餘│戶              │
│      │      │依廣告上電話聯│元。                      │                │
│      │      │絡。          │                          │                │
├───┼───┼───────┼─────────────┼────────┤
│  4   │嚴憲堂│91年3月2日見全│91年3月4日匯款1萬3100元、 │甲○○系爭郵局帳│
│      │      │國易貸金廣告，│2萬4000元、同年月5日匯款2 │戶              │
│      │      │依廣告上電話聯│萬1200元、同年月7日匯款3萬│                │
│      │      │絡。          │元、3萬元、2萬4000元。    │                │
├───┼───┼───────┼─────────────┼────────┤
│  5   │駱景賢│91年6月6日駱景│91年4月9日、10日匯款4次合 │甲○○系爭郵局帳│
│      │      │賢之行動電話接│計26萬元。                │戶              │
│      │      │獲信達科技公司│                          │                │
│      │      │簡訊通知中獎，│                          │                │
│      │      │依簡訊所留電話│                          │                │
│      │      │聯絡。        │                          │                │
└───┴───┴───────┴─────────────┴────────┘


司法院資訊處製作；財團法人民間司法改革基金會備份。
